臺灣高等法院民事判決
110年度上字第113號
上  訴  人  
即被上訴人  陳建華  
訴訟代理人  傅文民律師
被上訴人     
即上訴人    陳碧瑩  
訴訟代理人  林淑娟律師

上列當事人間請求返還不當得利事件，兩造對於中華民國109年1
1月27日臺灣臺北地方法院109年度訴字第5873號第一審判決提起
上訴，上訴人並為訴之追加，本院於111年7月26日言詞辯論終結
，判決如下：
    主      文
原判決關於：㈠本訴部分駁回陳建華後開第二項之訴部分。㈡反訴
部分命陳建華給付陳碧瑩逾新臺幣參拾萬參仟壹佰伍拾肆元本息
部分，及該部分假執行之宣告，暨訴訟費用之裁判均廢棄。
上開廢棄㈠部分，陳碧瑩應再給付陳建華新臺幣參拾參萬壹仟伍
佰壹拾玖元及自民國一一Ｏ年十月十三日起至清償日止，按年息
百分之五計算之利息；㈡部分，陳碧瑩在第一審之反訴及假執行
之聲請均駁回。
陳碧瑩應給付陳建華新臺幣壹拾玖萬肆仟元，及自民國一一Ｏ年
十月十三日起至清償日止，按年息百分之五計算之利息。
陳建華之其餘上訴及陳碧瑩之上訴均駁回。 
第一、二審訴訟費用，關於本訴部分由陳碧瑩負擔百分之八十，
餘由陳建華負擔；關於反訴部分由陳碧瑩負擔百分之七十三，餘
由陳建華負擔；關於追加之訴部分由陳碧瑩負擔。
    事實及理由
壹、程序方面：
    按第二審訴之變更或追加，非經他造同意不得為之，但請求
    之基礎事實同一者，不在此限，民事訴訟法第446條第1項、
    第255條第1項第2款定有明文。本件上訴人即被上訴人陳建
    華（下稱陳建華）於本院審理時，就本訴部分追加：㈠依兩
    造均分協議請求被上訴人即上訴人陳碧瑩（下稱陳碧瑩）給
    付新臺幣（下同）19萬4,000元（即自民國103年7月8日起至
    104年7月5日止之利益）。㈡陳碧瑩應返還自104年7月6日起
    至108年5月15日止之不當得利部分，追加兩造均分協議為請
    求權基礎（本院卷二38至39頁），核其原因事實均是基於兩
    造間對坐落臺北市○○區○○段0○段00地號土地（權利範圍10萬
    分之422）及其上門牌號碼臺北市○○區○○路0段000巷0號2樓
    之1房地（下稱系爭房地）所生紛爭，其請求基礎事實同一
    ，雖陳碧瑩不同意訴之追加（本院卷二39頁），然依上開規
    定，仍應予准許。
貳、實體方面：
一、本訴部分： 
　㈠陳建華主張：兩造之父即訴外人陳楚平於58年間獲配臺北市○
    ○區○○○村○00號陸軍眷舍，兩造於父母亡故後約定：由陳碧
    瑩擔任名義上權益承受人，代表伊辦理後續改建事宜，待將
    來改建完成後，雙方平均分配新眷舍權利及義務（即均分協
    議） ，並於88年4月21日簽訂「國防部制式文件 協議書」
    （下稱系爭協議），由陳碧瑩承受陳楚平依「國軍老舊眷村
    改建條例」（下稱眷改條例）所享有之承購權益。嗣原眷舍
    依眷改條例於103年3月間改建為新眷舍即系爭房地，陳碧瑩
    取得系爭房地後，竟否認系爭協議，伊遂提起履行契約訴訟
    ，經本院104年重上字第575號(下稱第575號) 判決及最高法
    院107年度台上字第353號判決（下合稱履行契約確定判決）
    伊得依均分協議，請求陳碧瑩給付15,184,528元，及自103
    年9月14日起加計法定遲延利息，或陳碧瑩應於108年3月15
    日將系爭房地應有部分1/2移轉登記予伊確定在案，陳碧瑩
    始於108年5月16日將系爭房地所有權1/2移轉登記予伊。惟
    伊從未占有使用系爭房地，陳碧瑩未經伊之同意，逾越其所
    有權應有部分1/2而占有使用系爭房地，受有相當於租金之
    不當得利，爰依民法第179條請求陳碧瑩給付自104年7月6日
    起至109年7月5日止，依每月租金2萬2,000元計算之不當得
    利共1,320,000元，並自109年7月6日起至陳碧瑩遷離系爭房
    地之日止，按月於每月6日給付2萬2,000元（原審判決陳碧
    瑩應給付陳建華66萬元及自109年7月17日起至清償日止加計
    法定遲延利息；暨自109年7月6日起至遷離系爭房屋之止，
    按月於每月6日給付陳建華1萬1,000元及自各該給付期之翌
    日起至清償日止加計法定遲延利息，並分別諭知供擔保後，
    得、免為假執行，另駁回陳建華其餘之訴。兩造就各自敗訴
    部分提起上訴，陳建華並為訴之追加【詳如壹「程序方面」
    所述】）。其上訴聲明：⒈原判決關於駁回伊後開第2項之訴
    部分廢棄。⒉上開廢棄部分，陳碧瑩應再給付伊33萬1,519元
    及自110年10月13日起至清償日止，按年息5％計算之利息。
    其追加之訴聲明：陳碧瑩應給付伊19萬4,000元及自110年10
    月13日起至清償日止，按年息5％計算之利息。另對陳碧瑩上
    訴部分之答辯聲明：上訴駁回。
　㈡陳碧瑩則以：上開第575號判決確定後，陳建華於108年5月16
    日登記為系爭房地所有權人而與伊共有，是伊於該期日前單
    獨所有系爭房地，自無不當得利。又伊以103年至107年所繳
    地價稅及房屋稅之半數計31,740元為抵銷等語，資為抗辯。
    其上訴聲明：⒈原判決不利於伊之部分廢棄。⒉上開廢棄部分
    ，陳建華在第一審之訴及假執行之聲請均駁回。對陳建華上
    訴部分之答辯聲明：上訴及追加之訴均駁回。
二、反訴部分：
　㈠陳碧瑩主張：伊承購系爭房地時已繳交2,266,144元予建商，
    現系爭房地既為兩造共有，陳建華應負擔1/2承購費用即1,1
    33,072元，爰依民法第179條、第822條規定請求陳建華如數
    給付及自109年9月12日起至清償日止加計法定遲延利息等語
    （原審判決陳碧瑩全部勝訴，並分別諭知供擔保後，得、免
    為假執行。陳建華聲明不服，提起上訴）。其答辯聲明：上
    訴駁回。
　㈡陳建華則以：伊以陳碧瑩領取陳楚平退伍金之1/2即66萬9,62
    8元、103年搬遷補助費及自增建超坪補償之1/2即12萬5,000
    元，及伊繳納契稅之1/2即1萬7,009元、土地增值稅之1/2即
    4萬7,628元、登記規費1/2即909元、代書費之1/2即7,000元
    為抵銷等語，資為抗辯。其上訴聲明：⒈原判決廢棄。⒉陳碧
    瑩在第一審之訴及假執行之聲請均駁回（兩造起訴聲明、上
    訴及本院判決範圍如附表一所示）。
三、查兩造之父陳楚平於58年間獲配臺北市○○區○○○村○00號陸軍
    眷舍，原眷戶依眷改條例之規定享有承購依眷改條例興建之
    住宅及由政府給與輔助購宅款之權益。嗣陳楚平與配偶王玉
    香分別於88年3月23日及84年8月15日死亡，因依眷改條例第
    5條第1項及第2項規定，於原眷戶陳楚平及王玉香均死亡之
    日起6個月內，須以書面協議向主管機關表示由1人承受權益
    ，逾期均喪失承受之權益。故兩造於88年4月21日書立系爭
    協議，系爭協議載明由陳碧瑩承受陳楚平所遺國軍老舊眷舍
    應有權益。嘉禾新村第22號陸軍眷舍依眷改條例改建承購之
    新眷舍即系爭房地於103年3月間改建完成，陳碧瑩於103年5
    月12日以買賣為原因登記為系爭房地所有權人，陳建華則依
    兩造間均分協議得享有系爭房地一半之權利，而於108年5月
    16日因判決移轉取得系爭房地1/2應有部分。嗣兩造於108年
    11月22日在原審108年度重訴字第844號分割共有物事件中達
    成訴訟上和解，同意將系爭房地變賣後，所得價金由兩造各
    取得1/2。最終由陳碧瑩於110年4月9日因拍賣取得系爭房地
    所有權全部等情，有本院第575號判決及最高法院107年度台
    上字第353號判決、系爭協議、土地及建物登記第一類謄本
    、和解筆錄可證（原審調字卷39至79頁、原審卷189至191頁
    、253至255頁、本院卷127頁、267至269頁），堪信為真實
    。
四、關於本訴部分：
　㈠按無法律上之原因而受利益，致他人受損害者，應返還其利
    益，民法第179條前段定有明文。
　⒈查兩造依均分協議各取得系爭房地權益之1/2，業如前述，惟
    系爭房地自104年7月6日起（即自上訴人起訴日往前回溯5年
    ）至110年4月8日止，一直由陳碧瑩占有使用中，則就超過
    陳碧瑩可享有所有權應有部分1/2權利範圍部分，為無法律
    上原因，受有利益，致陳建華受有損害。是陳建華依不當得
    利規定，請求陳碧瑩返還占有使用利益之1/2，於法有據。 
     
　⒉又無權占有他人房屋及土地，可能獲得相當於租金之利益，
    為社會通常之觀念。另按城市地方房屋之租金，以不超過土
    地及其建築物申報總價額年息10％為限，土地法第97條第1項
    定有明文。所謂土地及建築物之總價額，土地價額依法定地
    價，建築物價額，依該管縣市地政機關估定之價額，土地法
    施行法第25條亦有明定。而法定地價，係土地所有人依該法
    規定所申報之地價，此觀土地法第148條規定自明。又土地
    所有權人未於公告期間申報地價者，以公告地價百分之80為
    其申報地價，平均地權條例第16條亦有明文規定；再基地租
    金之數額，除以基地申報地價為基礎外，尚須斟酌基地之位
    置，工商業繁榮之程度，承租人利用基地之經濟價值及所受
    利益等項，並與鄰地租金相比較，以為決定，並非必達申報
    總地價年息10％最高額（最高法院86年度台上字第225號判決
    、68年度台上字第3071號判決意旨參照）。
　⒊查系爭房地門牌號碼係臺北市○○區○○路0段000巷0號2樓之1，
    其基地坐落臺北市○○區○○段0○段00地號土地，於102年1月、
    105年1月、107年1月、109年1月之申報地價依序為4萬2,600
    元、4萬4,320元、4萬0,640元、4萬0,640元，有臺北市政府
    地政局110年11月24日北市地價字第1106029371號函可參（
    本院卷一381至383頁）；另兩造同意系爭房屋之估定價額自
    103年7月至104年12月每平方公尺4萬4,171元、自105年1月
    至106年12月每平方公尺4萬2,982元、自107年1月至108年12
    月每平方公尺4萬1,624元、自109年1月至110年4月每平方公
    尺4萬0,492元（本院卷一496頁、499頁），爰審酌系爭房地
    位於臺北市○○區○○路2段，係商業繁華區域，生活機能及交
    通均便利，本件陳建華主張系爭房地每月租金為3萬2,514元
    ，1年租金則為39萬168元（本院卷二61頁），約為房地總價
    額年息5.2％至5.6％之間（詳如附表三所示），自屬合理公允
    ，故本院以每月16,257元（32,514÷2＝16,257）計算陳建華
    得請求返還之不當得利金額。
　⒋陳建華自104年7月6日起自110年4月8日止之不當得利金額為1
    ,123,359元（32,514÷2×【69＋3/30】＝1,123,359），扣除原
    審判准自104年7月6日起至109年7月5日止之66萬元及自109
    年7月6日起至110年4月8日止之100,100元（11,000×【9＋3/3
    0】＝100,100元），再扣除陳建華同意以103年至107年地價
    稅及房屋稅63,480元之半數31,740元後，是陳建華請求陳碧
    瑩再給付331,519元（1,123,359－660,000－100,100－31,740＝
    331,519，本院卷二61頁），及自110年10月13日起至清償日
    止，按年息5％計算之利息（本院卷二63頁），為有理由，應
    予准許。   
　⒌另陳建華就自104年7月6日起至108年5月15日止之不當得利部
    分，於本院追加以均分協議為請求權基礎（本院卷二38至39
    頁），因不當得利返還請求權已有理由，故此部分追加請求
    權並無論述必要，併予敘明。
五、關於追加之訴部分：
　　陳建華依均分協議追加請求陳碧瑩應返還自103年7月8日起
    至104年7月5日止（計363日）占有使用系爭房地之不當得利
    計194,000元（16,257×12×363/365＝194,015，陳建華僅請求
    194,000元），及自110年10月13日起至清償日止，按年息5％
    計算之利息（本院卷二63頁），為有理由，應予准許。
六、關於反訴部分：　　　　　　
　㈠按無法律上之原因而受利益，致他人受損害者，應返還其利
    益，民法第179條本文定有明文；另共有物之管理費及其他
    負擔，除契約另有約定外，應由各共有人按其應有部分分擔
    之。共有人中之一人，就共有物之負擔為支付，而逾其所應
    分擔之部分者，對於其他共有人得按其各應分擔之部分，請
    求償還，民法第822條規定甚明。查兩造協議系爭房地為兩
    造所共有，各享有一半權利，則陳碧瑩承購系爭房地時已繳
    交2,266,144元承購費用予建商，此為陳建華所不爭執，是
    陳碧瑩依民法第179條及第822條規定，請求陳建華應負擔1/
    2承購費用即1,133,072元，於法有據。
　㈡按二人互負債務，而其給付種類相同，並均屆清償期者，各
    得以其債務，與他方之債務，互為抵銷，民法第334條第1項
    本文定有明文。陳建華抗辯以陳碧瑩已領取陳楚平之退伍金
    及103年搬遷補助費及自增建超坪補償，卻未將其中之半數
    分配予伊，而以退伍金之1/2即66萬9,628元、103年搬遷補
    助費及自增建超坪補償之1/2即12萬5,000元為抵銷，又以伊
    為取得系爭房地所有權應有部分1/2而支出契稅之1/2即1萬7
    ,009元、土地增值稅之1/2即4萬7,628元、登記規費1/2即90
    9元、代書費之1/2即7,000元為抵銷等語（詳如附表二所示
    ），茲析述如下：　
  ⒈關於陳楚平退伍金66萬9,628元部分：
　　陳碧瑩對陳建華可分配陳楚平退伍金1/2即66萬9,628元不爭
    執，然抗辯其於88年5月29日已匯款50萬元至陳建華之子陳
    立竘所有銀行帳戶內，及其為老舊眷舍改建支出32萬8,500
    元費用之半數為抵銷等語。經查：⑴陳碧瑩於88年5月29日將
    50萬元匯入陳建華之子陳立竘所有銀行帳戶內（匯款回條聯
    見本院卷一163頁），並非匯入陳建華之帳戶，無法證明陳
    碧瑩所匯之50萬元與陳楚平之退伍金間之關連性。另證人姜
    廣華（即陳立竘之母）到院證稱：當時陳碧瑩告知公公陳楚
    平過世時（於88年3月23日死亡），有留下一筆錢要給孫子
    陳立竘使用，伊始將陳立竘之銀行帳號告知陳碧瑩以供其匯
    款，當時陳碧瑩未提及陳楚平之退伍金等語在卷（本院卷一
    456至457頁），是由證人姜廣華之證言，該筆50萬元係陳楚
    平所遺留欲照顧孫子陳立竘，與上開退伍金無涉。證人姜廣
    華雖係陳建華之配偶，尚不能僅以配偶關係，即認其所為證
    言必會偏坦陳建華而不可採信。爰審酌證人姜廣華係直接與
    陳碧瑩接觸並提供陳立竘銀行帳戶之人，對為何提供陳立竘
    之帳號予陳碧瑩知之甚詳，其所為證言，應可採信。故陳碧
    瑩抗辯已交付50萬元退伍金予陳建華云云，殊非可採。⑵陳
    碧瑩雖提出88年9月，經手人「宋英郎」，金額32萬8,500元
    之估價單為證（本院卷一161頁），然上開估價單係提供予
    「方先生」，難認與陳楚平居住之老舊眷舍改建或修繕有關
    。是陳碧瑩抗辯陳建華應分擔此費用之半數，進而與陳建華
    可分配之退伍金為抵銷，亦非可取。基上，陳建華抗辯其為
    陳楚平之繼承人，可分配陳楚平退伍金半數即66萬9,628元
    ，並以此金額與其應負擔之系爭房地承購費用為抵銷一節，
    自屬有據。
　⒉關於103年搬遷補助費及自增建超坪補償之1/2部分：
　　查陳碧瑩於103年7月8日自「嘉禾新村」（臺北市○○區○○街0
    00巷0號）完成遷建至「○○○○改建基地」（臺北市○○區○○路0
    段000巷0號2樓之1）交屋作業，並向國防部申領「搬遷補助
    費及自增建超坪補償」計17萬5,427元等情，有國防部政治
    作戰局110年4月16日國政眷服字第1100078029號函可參（本
    院卷一235頁），是陳建華以上開數額之1/2即8萬7,744元為
    抵銷，亦屬有據。至於陳碧瑩抗辯其於88年11月26日已匯款
    13萬8,300元予陳建華可抵銷云云，並提出退除給與補助金
    入戶通知單、匯款回條聯為證（本院卷一165頁、167頁），
    惟陳碧瑩所指之13萬8,300元實為國防部核定陳楚平退除給
    與補助金計27萬6,642元之半數，陳建華既為陳楚平之繼承
    人，為有權取得上開款項，是陳碧瑩以此筆匯款與上開8萬7
    ,744元為抵銷云云，尚非可採。故陳建華抗辯以103年搬遷
    補助費及自增建超坪補償之1/2即8萬7,744元與其應負擔之
    系爭房地承購費用為抵銷一節，亦屬有據。
　⒊關於契稅之1/2即1萬7,009元、土地增值稅之1/2即4萬7,628
    元、登記規費1/2即909元、代書費之1/2即7,000元，合計7
    萬2,546元部分：
　　查陳建華因履行契約確定判決而取得系爭房地所有權應有部
    分1/2，因此而支出契稅、土地增值稅、登記規費及代書費
    用等情，業據其提出臺北市稅捐稽徵處108年契稅及土地增
    值稅繳款書（○○分處）、臺北市地政規費及其他收入收據、
    群宜地政士聯合事務所收據、服務收費明細表為證（本院卷
    一191至199頁），上開費用係陳建華因履行兩造協議所支出
    必要費用，是陳建華請求陳碧瑩應分擔上開費用之1/2即7萬
    2,546元，並以此金額與其應負擔之系爭房地承購費用為抵
    銷，應屬可取。
　⒋基上，陳建華應負擔系爭房地承購費用為30萬3,154元（1,13
    3,072－669,628－87,744－72,546＝303,154）。
　㈢從而，陳碧依民法第179條及第822條規定，請求陳建華給付
    系爭房地之承購費用30萬3,154元及自109年9月12日（即反
    訴起訴狀繕本送達之翌日，送達回證見原審卷67頁）起至清
    償日止，按年息5％計算之利息，為有理由。
七、綜上所述，本訴部分陳建華依民法第179條規定，請求陳碧
    瑩給付自104年7月6日起至110年4月8日止之不當得利金額11
    2萬3,359元，為有理由，應予准許。原審就上開應准許部分
    ，僅諭知如原判決主文第1項所示，尚不足33萬1,519元及自
    110年10月13日起至清償日止，按年息5％計算之利息，陳建
    華就上開不足金額，指摘原判決此部分不當，求予廢棄改判
    ，為有理由，爰由本院廢棄改判如主文第二項㈠所示。另就
    上開應准許部分，原審判決陳碧瑩敗訴，並分別諭知供擔保
    後，得、免假執行，核無不合，陳碧瑩就此部分提起上訴，
    為無理由，應駁回其上訴。另反訴部分陳碧瑩依民法第179
    條、第822條規定，請求陳建華給付30萬3,154元及自109年9
    月12日起至清償日止，按年息5％計算之利息，為有理由；逾
    上開應准許部分，則無理由，不應准許。原審就反訴不應准
    許部分，判命陳建華應給付82萬9,918元本息（1,133,072－3
    03,154＝829,918），並分別諭知供擔保後，得、免假執行，
    尚有未合，陳建華指摘原判決此部分不當，求為廢棄改判，
    為有理由，爰由本院廢棄改判如主文第二項㈡所示。又反訴
    之應准許部分（即30萬3,154元本息），原判決命陳建華給
    付，並分別諭知供擔保後，得、免假執，核無不合，陳建華
    上訴意旨指摘原判決此部分不當，求予廢棄改判，為無理由
    ，應駁回此部分之上訴。再則，陳建華於本院追加依均分協
    議請求權，請求陳碧瑩給付自103年7月8日起至104年7月5日
    止之不當得利計19萬4,000元，及自110年10月13日起至清償
    日止，按年息5％計算之利息，為有理由，應予准許。
八、本件事證已臻明確，兩造其餘之攻擊或防禦方法及所用之證
    據，經本院斟酌後，認為均不足以影響本判決之結果，爰不
    逐一論列，附此敘明。
九、據上論結，本件陳建華之上訴為一部有理由，一部無理由及
    追加之訴為有理由，陳碧瑩之上訴為無理由，依民事訴訟法
    第450條、第449條第1項、第79條，判決如主文。
中　　華　　民　　國　　111 　年　　8 　　月　　9 　　日
                  民事第四庭    
                      審判長法  官  傅中樂
                            法  官  管靜怡
                            法  官  呂淑玲
正本係照原本作成。
陳建華不得上訴。
陳碧瑩如不服本判決，應於收受送達後20日內向本院提出上訴書
狀，其未表明上訴理由者，應於提出上訴後20日內向本院補提理
由書狀（均須按他造當事人之人數附繕本）上訴時應提出委任律
師或具有律師資格之人之委任狀；委任有律師資格者，另應附具
律師資格證書及釋明委任人與受任人有民事訴訟法第466 條之1
第1項但書或第2項所定關係之釋明文書影本。如委任律師提起上
訴者，應一併繳納上訴審裁判費。
中　　華　　民　　國　　111 　年　　8 　　月　　9 　　日
　　　　　　　　　　　　    　書記官  黃雯琪